臺中高等行政法院判決
　　　　　　　　　　　　　　　　　　 95年度訴字第00776號
　　　　　　　　　　　　　　　.
原　　　告　信成股份有限公司
代　表　人　甲○○
訴訟代理人　王文聖律師
被　　　告　財政部臺中關稅局
代　表　人　乙○○
訴訟代理人　丙○○
　　　　　　丁○○
上列當事人間因虛報進口貨物產地事件，原告不服財政部中華民
國95年11月9日台財訴字第09500487100號訴願決定（案號：第00
000000號）提起行政訴訟。本院判決如下︰
　　主  文
訴願決定及原處分（復查決定）均撤銷。
訴訟費用由被告負擔。
　　事  實
一、事實概要：緣原告於民國（下同）93年8月31日委由耀億報
    關行向被告連線申報菲律賓產製貨物Small Red Beans,Drie
    d乙批（報單號碼第DA/BC/93/WD94/9020號），重量計92.97
    6TNE，原申報單價為CFR USD 550/TNE。經被告查驗結果，
    因產地尚未確認，乃取樣送請財政部關稅總局鑑定，因原告
    急須提貨，依關稅法第18條規定，准由原告繳納相當金額保
    證金後，先行徵稅驗放。嗣經財政部關稅總局進口貨物原產
    地認定委員會（下稱原產地認定委員會）認定結果，來貨除
    69.732TNE（75%）產地為菲律賓與原申報相符外，其餘23.2
    44TNE（25%）之產地為中國大陸，核與原申報不符，且屬不
    准輸入之大陸物品，乃認原告涉有有虛報進口貨物產地，逃
    避管制之情事；並因貨物已放行，且原告於5年內再犯同一
    規定，爰依財政部關稅總局驗估處查得價格CFR USD700/TNE
    核估，並依海關緝私條例第37條第3項轉據同條例第36條第1
    項規定，處涉案貨物貨價2.5倍之罰鍰計新臺幣（下同）1,3
    97,705元（原應處分貨物沒入，因貨物已放行，貨物沒入部
    分改處貨價1倍之罰鍰，且原告5年內再犯同一規定罰鍰加重
    二分之一）。原告不服，循序提起行政爭訟，案經本院以94
    年訴字第673號判決：「訴願決定及原處分（復查決定)均撤
    銷由被告查明另為適法之決定」。嗣經被告於95年8月9日以
    中普進三字第0951013737號重審復查決定，仍維持原核定。
    原告不服，提起訴願，遭決定駁回，遂再提起行政訴訟。
二、兩造聲明：
    (一)原告聲明求為判決：訴願決及原處分（復查決定）均撤銷
      。
    (二)被告聲明求為判決：駁回原告之訴。
三、兩造陳述：
    (一)原告主張：
      1.本件被告認原告涉有虛報貨物進口以逃避管制之行為，
        無非係以「菲律賓自己生產紅豆數量有限，大多係向他
        國進口，原告如欲進口他國紅豆亦無須自菲律賓轉運進
        口」云云為其論據，惟系案貨物之進口，原告已提出產
        地證明等相關進口文件在卷足稽，被告亦不否認該文件
        之真正，從而原告係信賴上開文件而進口系案貨物，已
        難謂有何「虛報」之故意或過失可言。承上可知，被告
        認原告有「虛報」行為之上開論據殊屬臆測，從而，被
        告既未能充足舉證原告有何違反海關緝私條例第37條第
        1項規定之故意或過失，揆諸司法院釋字第521號解釋意
        旨，其所為裁罰處分自屬違法不當。
      2.系爭貨物產地為菲律賓，該地生產之紅豆品質本較差，
        價格亦較低，乃原告進口系爭紅豆係以每公噸美金550
        元價格購得，而依同一時期（2004年）中國大陸北方所
        生產紅豆其出口價格為每公噸900元至1,000元美金，另
        加拿大所生產紅豆其出口價格每公噸亦為900元至925元
        美金，此均有中國大連華順農產品加工有限公司及佳友
        商社加拿大公司所出具證明書為據。是原告豈有以較低
        之價格購得系爭較高價格之中國大陸所生產之紅豆，此
        顯與事理不合。再者，原告倘有「虛報」之情事，而將
        品質較差、價格較低之菲律賓紅豆與品質較優、價格較
        高之中國紅豆摻雜其中，二者並無法將之區別，此將貶
        低市場轉售價格，在商言商，原告當不致為虧本之生意
        。
      3.又原產地認定委員會會議審議表所載專家意見其中「來
        貨品種混雜，種子大小不一，顏色深淺不一，顯示係由
        多批紅豆混合而成。．．．。」、「其中種粒大，色澤
        光亮者約有25%，表示收穫不久之當季產品，可能是大
        陸8-9月收穫之產品．．．」、「小者100粒重10g左右
        ，大者100粒重20g左右，並稱菲國紅豆只能在秋冬季種
        植，故一般生育期短(100天內)，不易生產具100粒重20
        g之種子，中國大陸北方夏季種植之紅豆生育期長達120
        天以上，故一般易於生產飽滿大粒之紅豆種子．．．」
        與被告前所持原產地認定委員會93年第23次會議審議專
        家意見「本案紅豆樣品種子大小不一，種皮顏色紅褐色
        ，深淺不一，大部分光澤差，是貯藏一段時間之混合產
        品。」、「菲國紅豆生產期為1-2月，產地在Mindanao
        地區。」、「2003年中國紅豆產量33.8萬噸，是全國最
        大生產國，也是出口國。主要產地為東北三省佔56%，
        內蒙古、河北、江蘇等佔19%，收穫期為8-9月。」、「
        本案紅豆種粒較大，但紅色光澤亮者約有25%，可能是
        大陸8-9月收穫之產品，其他種皮暗紅，色澤暗淡者不
        排除是今年1-2月收穫之菲國生產紅豆。」作為認定原
        告有虛報進口貨物之依據，二者間僅係用語之不同，仍
        屬本院94度訴字第673號判決理由所謂「自屬欠缺周延
        之推論」。
      4.至於上開原產地認定委員會其中一位專家另稱：「自本
        案紅豆種皮拋光（磨光）處理觀之，此乃中國紅豆收穫
        後慣行之處理方式」，更屬毫無依據，詳言之，被告就
        本院另案95年度訴字100、101、102號虛報進口貨物產
        地行政訴訟事件，該案係針對第三人儒傑有限公司自產
        地菲律賓進口紅豆，經被告依原產地認定委員會專家意
        見，認定其中紅豆有來自中國，而該等專家意見據以認
        定部分紅豆來自中國之依據係載稱；「所附紅豆樣品，
        100粒重約16.4g，屬大粒品種，種皮顏色有暗紅及深暗
        紅者，約有20%小粒者其100粒重約12g。應是未經篩選
        之結果。樣品未打光，經用手掌摩擦後種皮光澤鮮亮，
        應是當季之產品。」「所附樣品種皮呈暗赤色，籽粒大
        小及飽滿度不一，未經打光，依其粒形，種臍長度等性
        狀觀之，此種紅豆大陸生產最多查菲國並非紅豆主要生
        產國，大量外銷之可能性甚小，故本案物品有自大陸進
        口來台之可能」，本此而論，本件認定系爭紅豆部分來
        自中國之其中專家意見係稱：「本季紅豆種皮拋光（磨
        光）處理觀之，此乃中國紅豆收穫後慣行之處理方式」
        ，惟被告對於另案儒傑有限公司認定該等紅豆有部分紅
        豆來自中國之專家意見卻以「樣品未打光」「所附樣品
        種皮呈暗赤色，籽粒大小及飽滿度不一，未經打光，依
        其粒形、種臍長度等性狀觀之，此種紅豆大陸生產最多
        。」此有原產地認定委員會93年第23次會議審議表為據
        。是綜合上開專家意見觀之，「紅豆未經打光亦認定是
        來自中國」，又謂「紅豆拋光處理是中國紅豆收穫後慣
        行處理之方式」，二者顯然互有矛盾，此已堪認「紅豆
        拋光處理是中國紅豆收穫後慣行處理方式」絕非事實。
      5.綜上，本件經本院94年度訴字第673號判決以「被告徒
        以關稅總局進口貨物原產地認定委員會事證不足之認定
        ，系爭紅豆其中25%產地為中國，核有認定事實未依憑
        證據之違法而予以將訴願決定及原處分均撤銷」，詎原
        處分及訴願決定於本件所持認定系爭紅豆其中25%產地
        來自中國之依據，復以同機關即原產地認定委員會同樣
        事證不足之認定結果為據，足認，本件訴願決定及原處
        分確有違誤。
    (二)被告答辯：
      1.本件原告雖檢附出口地產地及檢疫證明等相關文件，惟
        農產品產地之認定，與產地氣候、季節、地形、產量等
        因素有關，故仍應以實際貨物之品種、外觀及產期是否
        相符為認定依據，並視是否與原申報相符，以認定系爭
        貨物有無虛報情事。經核系爭貨物係93年8月23日自馬
        尼拉出口，同年8月31日向被告報運進口，因對原申報
        產地存疑，被告乃檢樣送請行政院農業委員會及原產地
        認定委員會認定，審查結果顯示：1、樣品品種混雜，
        係由多批混合而成。2、菲律賓產期為10-12月種植，12
        -2月收穫；大陸收穫期8-9月。3、系爭樣品75%部份，
        種皮暗紅，色澤較差，為儲存一段時間之舊產品，與當
        年菲律賓1-2月收穫期相近；惟25%部分，紅色色澤光亮
        ，則可能是中國大陸，而認定來貨數量25%產地為中國
        大陸，其餘75%產地為菲律賓，有行政院農業委員會雜
        糧蔬菜特作鑑定小組通聯單及原產地認定委員會93年第
        23次審議會決議附卷可稽。
      2.本件經被告重為復查決定時，被告為查明產地，爰於95
        年5月23日以中關進三字第0951008870號再送請財政部
        關稅總局會商認定，嗣財政部關稅總局以95年6月2日台
        總局認字第0951011162號函表示：「(一)本案迭經4次請
        專家表示意見，．．．據告稱，來貨品種混雜，種子大
        小不一，顏色深淺不一，顯示係由多批紅豆混合而成，
        並稱部分為貯存一段時間之舊產品，其中種粒較大，色
        澤光亮者約有25%，表示收穫不久之當季產品，可能是
        大陸8-9月收獲之產品；其餘75%種皮暗紅，色澤暗淡者
        ，表示貯存半年以上之舊產品，不排除是93年1-2月收
        穫之菲國生產紅豆。(二)本案專家鑑樣秤量後表示，小者
        100粒重10g左右，大者100粒重20g左右，並稱菲律賓紅
        豆只能在秋冬季種植，故一般全生育期短（100天內）
        ，不易生產具100粒重20g之種子，中國大陸北方夏季種
        植之紅豆生育期長達120天以上，且日照時間長故一般
        易於生產飽滿大粒之紅豆種子。．．．(四)一位專家另稱
        ，自本案紅豆種皮拋光（磨光）處理觀之，此乃中國紅
        豆收穫後慣行之處理方式」等語。
      3.基於上述，專家決議維持原認定進口紅豆數量之25%原
        產地為中國大陸，其餘75%原產地為菲律賓。準此，被
        告依據前揭事證，認定原告有虛報產地、逃避管制情事
        ，並依法論處，難謂與行政程序法揭櫫之證據法則相違
        。再者，報運貨物進口是否有虛報情事，係以報單上原
        申報與實際來貨是否相符為認定依據，系爭貨物原申報
        產地為菲律賓，惟經查驗結果部分產地為中國大陸，核
        與原申報不符即屬虛報，自應依法論處。
      4.又海關緝私條例第45條規定所稱「再犯本條例『同一規
        定之行為』」依財政部關稅總局92年12月19日台總政緝
        字第0920601135號函釋示，係指再犯該條例「同條項規
        定之行為」。原告前因虛報貨物重量，逃避管制事件，
        經財政部高雄關稅局依海關緝私條例第37條第3項轉據
        第36條第1、3項規定處分，同本件處分法令依據，該處
        分於92年7月17日確定。本件行為時為93年8月1日，原
        告係於5年內再犯同一規定之行為，其罰鍰自得加重二
        分之一。
      5.再者，原產地認定委員會職司貨物產地會商之權責機構
        ，其就個案邀請政府單位、學者、權威專業人士，就涉
        案貨物及各種資料，秉持客觀、超然、嚴謹之態度審理
        ，其鑑定結果之公正性及權威性應無庸置疑。從而，本
        件原處分核無違誤。
    理  由
一、按「報運貨物進口而有左列情事之一者，得視情節輕重，處
    以所漏進口稅額2倍至5倍之罰鍰，或沒入或併沒入其貨物：
    一、‧‧‧四、其他違法行為。」、「有前二項情事之一而
    涉及逃避管制者，依前條第1項及第3項論處。」海關緝私條
    例第37條第1項第4款、第3項所明定，而同條例第36條第1項
    、第3項分別規定：「私運貨物進口、出口或經營私運貨物
    者，處貨價1倍至3倍之罰鍰。」、「前二項私運貨物沒入之
    。」次按「一、海關緝私條例第3條、第37條、第38條、第
    39條及53條所稱『管制』之涵義，係指進口或出口下列規定
    不得進口或出口或管制輸出入之物品：(一)．．．(三)臺灣地區
    與大陸地區貿易許可辦法規定不得輸入之大陸物品。．．．
    」復經財政部93年12月6日台財關第00000000000號函釋有案
    ，是依財政部上開函釋意旨，報運進口非屬「臺灣地區與大
    陸地區貿易許可辦法」第7條規定公告准許輸入之大陸地區
    物品而有虛報情事者，即構成逃避管制之行為。又乾紅豆並
    非「臺灣地區與大陸地區貿易許可辦法」第7條規定公告准
    許輸入之大陸地區物品，合先敘明。
二、本件原告於93年8月31日委由耀億報關行向被告連線申報進
    口菲律賓產製貨物Small Red Beans, Dried乙批，重量計92
    .976TNE，原申報單價為CFR USD 550/TNE。經被告查驗結果
    ，因產地尚未確認，乃取樣送請財政部關稅總局鑑定，因原
    告急須提貨，依關稅法第18條規定，准由原告繳納相當金額
    保證金後，先行徵稅驗放。嗣經原產地認定委員會認定結果
    ，來貨除69.732 TNE（75%）產地為菲律賓與原申報相符外
    ，其餘23.244 TNE（25%）之產地為中國大陸，核與原申報
    不符，且屬不准輸入之大陸物品，乃認原告涉有有虛報進口
    貨物產地，逃避管制之情事；並因貨物已放行，且原告於5
    年內再犯同一規定，乃依財政部關稅總局驗估處查價簽復，
    就菲律賓及中國大陸產製紅豆均以CFR USD 700/TNE核估，
    並依海關緝私條例第37條第3項轉據同條例第36條第1項、第
    3項、第45條規定，處涉案貨物貨價2.5倍之罰鍰計1,397,70
    5元（原應處分貨物沒入，因貨物已放行，貨物沒入部分改
    處貨價1倍之罰鍰，且原告5年內再犯同一規定，罰鍰加重二
    分之一）。原告不服申經被告復查決定以：查本案經依據關
    稅法第28條暨進口貨品原產地認定標準之規定檢樣及相關文
    件送請原產地認定委員會參據行政院農業委員會雜糧蔬菜特
    作鑑定小組調查樣品性狀結果顯示：「樣品品種混雜，種子
    外觀種皮顏色較暗紅，發芽口較黑，臍較淡白，與國內育成
    紅豆品種有很大的差異」及專家意見等綜合研判，認定來貨
    數量25%產地為中國大陸，餘75%產地為菲律賓。又原告雖提
    產地證明文件，證明來貨產地確為菲律賓，惟部分來貨核與
    鑑定結果之事實不符，衡諸經驗法則，當以現實鑑定之證據
    力為強等由，駁回其復查之申請。原告不服循序提起行政救
    濟，前經本院94年訴字第673號判決略以：「關稅總局進口
    貨物原產地認定委員會之認定．．．系爭紅豆其中25%之產
    地為中國大陸，僅以中國大陸係最大產國且收獲期在8、9月
    ，而認定『紅豆種粒較大，但紅色色澤亮者』、『可能是大
    陸8-9月收穫之產品』，作為認定依據，自屬欠缺周延之推
    論」等情，將訴願決定及原處分（復查決定)均撤銷，由被
    告查明另為適法之決定。嗣經被告以95年5月23日中關進三
    字第0951008870號函再送財政部關稅總局認定貨物原產地，
    據該局95年6月2日台總局認字第0951011162號函復略謂：「
    ．．．本總局進口貨物原產地認定委員會95年5月30日第11
    次審議會決議維持本總局原認定進口紅豆數量之25%原產地
    為中國大陸，其餘75%原產地為菲律賓．．．依據及理由：
    ．．．(一)本案迭經4次請專家表示意見．．．據告稱，來貨
    品種混雜，種子大小不一，顏色深淺不一，顯示係由多批紅
    豆混合而成，並稱部分為貯存一段時間之舊產品。其中種粒
    較大，色澤光亮者約有25%，表示收穫不久之當季產品，可
    能是大陸8-9月收獲之產品；其餘75%種皮暗紅，色澤暗淡者
    ，表示貯存半年以上之舊產品，不排除是93年1至2月收穫之
    菲國生產紅豆。(二)本案專家鑑樣秤量後表示，小者100粒重1
    0g左右，大者100粒重20g左右，並稱菲國紅豆只能在秋冬季
    種植，故一般生育期短（100天內），不易生產具100粒重20
    g之種子，中國大陸北方夏季種植之紅豆生育期長達120天以
    上，故一般易於生產飽滿大粒之紅豆種子。．．．(四)本案一
    位專家另稱，自本案紅豆種皮拋光（磨光）處理觀之，此乃
    中國紅豆收穫後慣行之處理方式。(五)另參據駐菲律賓代表處
    經濟組94年11月25日台菲經字第0940702993-0號函所查得資
    料菲國2000年至2003年（菲國2004年紅豆產量尚未完成統計
    ）紅豆種植面積及產量分別為：2000年種植23公頃、年產量
    37公噸，2001年種植20公頃、年產量39公噸，2002年種植12
    公頃、年產量38公噸，2003年種植11公頃、年產量37公噸。
    另菲國2004年進口紅豆數量為4,815公噸，其中自中國進口
    量為1,603公噸。」被告重審復查決定遂以上開鑑定結果為
    據維持原處分，固非無據。
三、惟按「行政機關為處分及其他行政行為，應斟酌全部陳述與
    調查事實及證據之結果，依論理及經驗法則判斷事實之真偽
    ．．．」行政程序法第43條定有明文。被告依首揭海關緝私
    條例第37條第1項第4款、第3項轉據同條例第36條第1項、第
    3項處罰原告，自應依據上開規定詳細調查證據，認定事實
    亦應符合論理法則及經驗法則，以求毋枉毋縱。如前所述，
    關稅總局95年6月2日台總局認字第0951011162號函認定系爭
    進口紅豆數量之25%原產地為中國大陸，其餘75%原產地為菲
    律賓，引述專家諮詢意見以中國大陸及菲律賓紅豆因生育期
    長短致種粒有大小之不同；另因二者之收穫期不同，系爭紅
    豆之色澤不同為判斷依據，然被告代理人於本院96年3月1日
    準備程序期日當庭自系爭紅豆樣品中撿取所認定之中國大陸
    及菲律賓紅豆各五粒裝袋（見本院45頁）除其顏色深淺略有
    不同外，其所認定之菲律賓紅豆甚至比中國大陸紅豆種粒更
    大，與前述財政部關稅總局原產地認定委員會引述專家之見
    解已有不符之處，足見純以紅豆之色澤與大小作為判斷依據
    難資準確。又據前述駐菲律賓代表處經濟組94年11月25日台
    菲經字第0940702993-0號函所附資料，菲國2004年進口之紅
    豆除來自中國大陸外，尚有日、澳、泰、印等國，僅以色澤
    大小認定部分紅豆為中國大陸產製，並據以處罰自難服人。
    被告認定系爭紅豆部分為中國大陸之產品，並未提出中國大
    陸之紅豆樣品、或中國大陸與他國產製紅豆不同之特徵，俾
    供比對，或說明中國大陸紅豆具有何種市場上優勢（價格或
    品質），僅以紅豆大小色澤為鑑定依據，自欠周延。又上開
    關稅總局鑑定函引述駐菲律賓代表處經濟組94年11月25日台
    菲經字第0940702993-0號函文，以「菲國2000年至2003年（
    菲國2004年紅豆產量尚未完成統計）紅豆種植面積及產量分
    別為：2000年種植23公頃、年產量37公噸，2001年種植20公
    頃、年產量39公噸，2002年種植12公頃、年產量38公噸，20
    03年種植11公頃、年產量37公噸。另菲國2004年進口紅豆數
    量為4,815公噸，其中自中國進口量為1,603公噸。」為上開
    鑑定結果之參考依據。惟查本件依其鑑定結果，系爭進口紅
    豆92.976 TNE（公噸）中之75%為菲律賓產製，亦即其中69.
    732公噸紅豆為菲律賓產製，已逾該國2000至2003年各年之
    平均產量，上開統計資料是否全菲律賓之產量或僅部分地區
    之產量（據原告陳稱菲國Mindanao地區為民兵統治地區，並
    據以質疑統計資料是否周全）？究竟該國2004年之紅豆產量
    若干？被告認定69.732公噸紅豆為菲律賓產製，是否逾該國
    2004年之紅豆產量？均有調查求證之必要？否則原處分就系
    爭紅豆之原產地認定，即難謂符合論理法則。其次，系爭違
    反海關緝私條例第37條第1項第4款、第3項之處罰，係以報
    運進口之貨物價格為科處罰鍰等之依據，則系爭報運進口之
    紅豆價格究竟為何？攸關罰鍰金額及處罰正確已否，自不能
    不慎重其事，被告就此亦應負舉證責任。經查，本件被告認
    定菲國之紅豆較小，品質較差，中國大陸之紅豆較大，品質
    較佳，卻認定二者之價格相等，均為CFR USD 700/TNE，顯
    非合理。原告亦爭執此價格，表示2004年中國大陸所生產之
    紅豆價格為每公噸900至1000美元，被告認原告以價格較低
    之菲國紅豆摻雜價格較高之中國大陸紅豆，顯不合理等情，
    並提出中國大陸「大連華順農產品加工有限公司」之函文為
    證（見本院卷第15頁）。而被告僅以財政部關稅總局驗估處
    之簽復註明菲國及中國大陸之紅豆之價格均為CFR USD 700/
    TNE，未陳明其查價之依據（見本院卷第73頁），難謂有據
    。綜上，原告執以指摘，非無理由，原處分（復查決定）非
    無違誤，訴願決定未予糾正，亦有未合，均應由本院予以撤
    銷，由被告查明另為適法之決定，以昭折服。
據上論結，本件原告之訴為有理由，依行政訴訟法第195條第1項
前段、第98條第3項前段，判決如主文。
中　　華　　民　　國　　96　　年　　5　　 月　　 30　 日
                  第四庭 審判長 法  官　沈應南
                                法  官　許武峰
                                法  官　許金釵
以上正本證明與原本無異。
如不服本判決，應於判決送達後20日內向本院提出上訴書狀，其
未表明上訴理由者，應於提起上訴後20日內向本院提出上訴理由
書（須依對造人數附具繕本）；如於本判決宣示或公告後送達前
提起上訴者，應於判決送達後20日內補提上訴理由書（須附繕本
）。未表明上訴理由者，逕以裁定駁回。
提起上訴應預繳送達用雙掛號郵票390元（34元及5元郵票各10份
)。
中　　華　　民　　國　　96　　年　　6　　 月　　 5 　 日
                                書記官　許騰云
